【裁判字號】    95,台上,1252
【裁判日期】    950309
【裁判案由】    偽證
【裁判全文】
最高法院刑事判決            九十五年度台上字第一二五二號
    上  訴  人  甲○○
    選任辯護人  簡承佑律師
                許文彬律師
                蕭嘉甫律師
上列上訴人因偽證案件，不服台灣高等法院台南分院中華民國九
十四年七月十九日第二審更審判決（九十四年度上更(一)字第二一
六號，起訴案號：台灣雲林地方法院檢察署九十年度偵字第三三
九九號），提起上訴，本院判決如下：
    主  文
原判決撤銷，發回台灣高等法院台南分院。
    理  由
本件原判決認定：上訴人甲○○自民國八十六年七月十八日起至
八十八年九月九日止，為前雲林縣立文化中心（現已改制為雲林
縣政府文化局，下稱文化中心）秘書，嗣經調職至雲林縣風景區
管理所擔任所長。八十八年十月間，文化中心主任乙○○、總務
組長林振成、推廣組組員許文銘及圖書組職員陳鳳嬌等人遭匿名
人士向台灣雲林地方法院檢察署檢舉貪瀆罪嫌，由該暑檢察官徐
維嶽偵查。上訴人認其調職係與乙○○不合所致，心生怨懟，明
知文化中心於八十八年三月二十八日舉辦「歡樂嘉年華計畫」，
在雲林縣斗六市鎮東國小慶祝兒童節暨模範兒童大會當天，曾在
縣立游泳池邊提供歐式自助餐，確實支出費用新台幣（下同）二
十萬元。卻於同年十月二十六日上午十時四十五分許檢察官偵查
乙○○等人涉犯瀆職罪嫌時，以證人身分應訊，在台灣雲林地方
法院檢察署第五偵查庭，就乙○○有無虛報歐式自助餐費用二十
萬元以利用職務上之機會詐取財物之事項時，供前具結，虛偽陳
述：「（國際偶戲節之支出）有超過（預算）一百五十萬元左右
，主任請各組組長自行虛列核銷，其中主任於五月份請圖書組組
長針對三月二十九日活動補提計畫，浮報招待縣內小朋友二十幾
萬元」等語，致乙○○等四人就此部分經該署檢察官以貪污罪嫌
提起公訴。嗣經台灣雲林地方法院判決無罪，檢察官不服提起上
訴，由原法院駁回上訴確定，始發覺上情等情。因而維持第一審
論處上訴人以證人於檢察官偵查時，於案情有重要關係之事項，
供前具結，而為虛偽陳述罪刑之判決，駁回上訴人及檢察官在第
二審之上訴，固非無見。
惟查：（一）科刑判決所認定之事實，須於理由內說明其憑以認
定之證據，以使事實與理由兩相一致，倘事實欄已有敘及，而理
由內未加說明，是為理由不備。原判決事實欄載稱上訴人原在文
化中心擔任秘書一職，嗣經調職至雲林縣風景區管理所擔任所長
；上訴人因認其遭調職係與文化中心主任乙○○不合之故，而對
乙○○心生怨懟，於檢察官偵辦乙○○涉犯瀆職罪嫌案件偵查時
，以證人身分應訊，故意為虛偽陳述等情，惟理由欄內並未說明
其憑以認定上訴人認其遭調職係與乙○○不合，對乙○○心生怨
懟，而故為偽證之證據及理由，自屬理由欠備。（二）刑法第一
百六十八條之偽證罪，以於案情有重要關係之事項故意為虛偽之
陳述為構成要件，所謂對於案情有重要關係事項為虛偽陳述，係
指證人對於所知實情故作虛偽之陳述而言，並不包括證人根據自
己意見所作之判斷在內；是否屬於案情有重要關係之事項，應就
個案之性質內容，及全部陳述而為綜合性之觀察，非可徒憑其中
之片語隻字以為決斷。原判決以上訴人於八十八年十月二十六日
檢察官偵查乙○○等四人涉嫌貪污案件時供前具結陳述：「（國
際偶戲節）有超過（預算）一百五十萬左右，主任（乙○○）請
各組組長自行虛列核銷，其中主任於五月份請圖書組組長針對三
月二十九日活動補提計畫，浮報招待縣內小朋友二十幾萬」等語
，認其所證有虛偽陳述情形，因而論以偽證罪刑。然依原判決之
認定，文化中心辦理之「歡樂嘉年華計畫」，原定於八十八年三
月二十八日舉辦慶祝兒童節暨模範兒童表揚大會活動，因與該中
心另外舉辦之一九九九年「國際偶戲節」定於同年三月二十七日
起至同年四月二十日之活動期間重疊，乃於同（二十八）日會後
邀請模範兒童至縣立游泳池觀賞越南水傀儡戲表演，並以歐式自
助餐舉行餐敘。而負責經費統籌運用之許文銘於歐式自助餐執行
前，因預估「國際偶戲節」之預算不足，擬將該筆餐費二十萬元
由「歡樂嘉年華計畫」之補助款中支出，經辦之陳鳳嬌依許文銘
之指示於八十八年三月間製作財務請購單層核時，兼會計之張素
鶯認為金額過大，要求陳鳳嬌補敘理由，並於陳鳳嬌嗣後補提之
「歐式自助餐二十萬元之費用擬由<歡樂嘉年華計畫>預算項目下
支付」簽呈，於會簽項下簽註「因經費較多請在執行前先予簽准
」；層轉至上訴人則批示：「擬：一、張會計簽：因經費較多請
在執行前（八十八年三月二十八日）先予簽准。二、偶戲節相關
經費請在文建會辦理偶戲節補助款一千二百萬元項下支應」等意
見。如所認無訛，則上訴人似認為此筆二十萬元之餐費應由「國
際偶戲節」之預算科目項下支出。依證人即承辦會計張素鶯所證
：「國際偶戲節的項目，原先有預定之項目，但後來開支超過，
超過的項目由業務單位自己舉辦的項目預定的經費來支應」、「
國際偶戲節與歡樂嘉年華的經費不同」（見原審上訴卷第一宗第
七八、七九頁）；足見「歡樂嘉年華計畫」與「國際偶戲節」之
活動，兩者名目不同，各具獨立之預算，而「國際偶戲節」活動
確有超支，並有「由業務單位自己舉辦項目預定之經費來支應」
之情事。上訴人於八十八年十月三十日檢察官偵查中，對於檢察
官所訊：「本件簽二十萬是否虛報偶戲節透支經費來貼補透支部
分？」，據答稱：「主任（即乙○○）決定批示，雖我明知是在
分攤透支部分，浮報此二十萬元，但我身為秘書無此決定權」；
證人陳鳳嬌於同日檢察官偵查中供稱：「（本件簽呈是何人主使
妳寫的？）是國際偶戲節承辦人許文銘。」、「（甲○○所批擬
辦與本簽主旨不符，是否感覺有異？）秘書（即上訴人）是希望
在（國際）偶戲節項下支付，主任決定該款項在（歡樂）嘉年華
（計畫）項下支付，雖意見相左，……。」各等語（見八十八年
度偵字第五五三五號影印卷第四頁反面、五頁正反面）。則兒童
節暨模範兒童表揚大會活動結束後，邀請模範兒童至縣立游泳池
觀賞越南水傀儡戲表演，並以歐式自助餐舉行餐敘；其支出之經
費如應由「國際偶戲節」預算支付，而挪用「歡樂嘉年華計畫」
之預算來彌補，是否妥適？上訴人既於上開簽呈（依該簽呈所載
，陳鳳嬌係於八十八年三月<未載日>簽擬，上訴人及乙○○批示
日期分別為四月二十七日、五月六日；但後二者日期均以立可白
塗抹。見第一審卷第六四頁，九十年度偵他字第七號卷第八○頁
反面第十三至十六行）批示「偶戲節相關經費請在文建會辦理偶
戲節補助款一千兩百萬項下支應」，雖於檢察官同年十月二十六
日傳訊時供證：「（國際偶戲節）有超過（預算）一百五十萬元
左右，主任（乙○○）請各組組長自行虛列核銷，其中主任於五
月份請圖書組組長針對三月二十九（八）日活動補提計畫，浮報
招待縣內小朋友二十幾萬」等語，但綜合其嗣後於同月三十日檢
察官偵查中所證該二十萬元係分攤透支部分等情詞，及證人陳鳳
嬌、張素鶯等人之上述證供，則上訴人前此所稱「虛列核銷」、
「浮報」之語，縱有用語不當之處，但綜觀其全部陳述內容應仍
屬其根據自己意見所作之判斷。是否有「虛偽陳述」之故意？即
不無研求之餘地，原審未詳為勾稽，遽行判決，尚嫌速斷，而不
足以昭折服。以上或為上訴意旨所指摘，或為本院得依職權調查
之事項，應認原判決仍有撤銷發回更審之原因。至原判決不另為
無罪諭知部分，因公訴意旨認與發回部分有實質上一罪關係，應
併予發回，附此敘明。
據上論結，應依刑事訴訟法第三百九十七條、第四百零一條，判
決如主文。
中    華    民    國  九十五  年    三    月    九    日
                      最高法院刑事第七庭
                          審判長法官  呂  潮  澤
                                法官  吳  昆  仁
                                法官  孫  增  同
                                法官  趙  文  淵
                                法官  吳      燦
      本件正本證明與原本無異
                                      書  記  官
中    華    民    國  九十五  年    三    月   十三   日
                                                      v


司法院資訊處製作；財團法人民間司法改革基金會備份。
